【裁判字號】    99,家上,176
【裁判日期】    991228
【裁判案由】    離婚等
【裁判全文】
臺灣高等法院民事判決                 99年度家上字第176號
上  訴  人  劉義晃
訴訟代理人  侯俊安律師
被 上訴 人  許明珍
上列當事人間離婚等事件，上訴人對於中華民國99年6月3日臺灣
板橋地方法院99年度婚字第36號第一審判決提起上訴，經本院於
99年12月14日言詞辯論終結，判決如下：
    主  文
上訴駁回。
第二審訴訟費用由上訴人負擔。
    事實及理由
壹、程序方面：
    被上訴人經合法通知，未於言詞辯論期日到場，核無民事訴
    訟法第386條所列各款情形，爰依上訴人聲請，由其一造辯
    論而為判決。
貳、實體方面：
一、上訴人主張：兩造於民國72年4月24日結婚，婚後感情尚稱
    融洽，育有長子劉晉銘（75年10月7日生）、長女劉韋伶（
    80年1月3日生）。詎自96年1月間起，被上訴人誣指上訴人
    與第三人張宜庭（原名張瑮提）涉犯重婚及通姦罪，並向臺
    灣板橋地方法院檢察署（下稱板橋地檢署）提起告訴，經該
    署檢察官以96年度偵字第20298號為不起訴處分。又被上訴
    人自96年間起將家中電話及子女手機變更，致上訴人無法與
    子女聯絡，且於97年5月間謊稱上訴人酒後亂性，對被上訴
    人及子女施暴等語，向臺灣板橋地方法院（下稱板橋地院）
    聲請延長保護令，仍經該院以97年度家護聲字第14號裁定駁
    回。另被上訴人於98年10月間，在上訴人家鄉（即嘉義縣民
    雄鄉），上訴人之母、叔、兄等人面前以「……外面包養女
    人、父親車禍往生之賠償金被上訴人拿去揮霍殆盡及遺產土
    地也拿去抵押借錢，十足敗家子、整兒子整到他無法唸書…
    …直到上訴人死後，才會讓小孩祭拜……」等語誹謗、辱罵
    、詛咒上訴人。是自96年1月間起，兩造關係非但未改善，
    且每況愈下至水火不容地步，已無法繼續維持夫妻共同生活
    ，爰依民法第1052條第1項第3款、第5款及同條第2項規定訴
    請准予兩造離婚，劉韋伶權利義務之行使或負擔同意由被上
    訴人任之等語。
二、被上訴人則具狀以：兩造結婚後，被上訴人除盡心協助上訴
    人之事業，更悉心照料子女，善盡為人妻，為人母之責，惟
    上訴人竟違背夫妻之忠實義務，在外與他人通姦，並生下1
    女，且常常拿刀恐嚇家人，酒後亦屢次打電話騷擾家人，對
    被上訴人及2名子女心理上造成極大壓力，被上訴人為保護
    自身及子女之生命安全，前向板橋地院聲請保護令，業已核
    發在案，上訴人罔顧多年夫妻情誼，訴請離婚，令被上訴人
    萬分痛心，上訴人之請求無理由，應予駁回等語，資為抗辯
    。
三、本件經原法院判決駁回上訴人之訴。上訴人不服原判決，上
    訴聲明：（一）原判決廢棄；（二）准上訴人與被上訴人離
    婚，劉韋伶權利義務之行使或負擔同意由被上訴人任之。被
    上訴人答辯聲明：上訴駁回。
四、經查：兩造於72年4月24日結婚，並育有長子劉晉銘（75年
    10月7日生）、劉韋伶（80年1月3日生），現婚姻關係仍存
    續中，有戶籍謄本可憑（原審卷第5至6頁），且為兩造所不
    爭執（原審卷第3頁、本院卷19頁），堪信此部分之事實為
    真實。
五、本件爭點：
    上訴人依民法第1052條第1項第3款、第5款及同條第2項規定
    訴請離婚，有無理由？
    爰述之如下：
（一）上訴人依民法第1052條第1項第3款、第5款規定訴請離婚
      ，有無理由？
  １、按「夫妻之一方，有下列情形之一者，他方得向法院請求
      離婚：……三、夫妻之一方對他方為不堪同居之虐待。…
      …五、夫妻之一方以惡意遺棄他方在繼續狀態中。」民法
      第1052條第1項第3款、第5款分別定有明文。所謂不堪同
      居之虐待，係指予以身體上或精神上不可忍受之痛苦，致
      不堪繼續同居者而言，如非客觀上已達於此程度，不容夫
      妻之一方，以主觀之見解，任意請求與他方離婚（最高法
      院34年上字第3968號判例意旨參照）。又是否已達「不堪
      同居之虐待」，應就具體事件，衡量夫妻之一方受他方虐
      待所受侵害之嚴重性，斟酌當事人之教育程度、社會地位
      及其他情事，是否已危及婚姻關係之維繫以為斷（司法院
      大法官會議釋字第372號解釋文參照）。至「惡意遺棄」
      ，則指夫妻之一方無正當理由而拒絕與他方同居，違反民
      法第1001條夫妻同居之義務而言。
  ２、上訴人主張之上開情事，固據其提出律師函、板橋地檢署
      96年度偵字第20298號不起訴處分書、板橋地院97年度家
      護聲字第14號民事裁定為證（原審卷第7至13頁），惟查
      ：
    (1)被上訴人雖於96年2月5日以有不正常男女關係涉犯刑法第
      239條通姦罪為由，向板橋地檢署提起刑事告訴，並經該
      署檢察官以96年度偵字第20298號為不起訴處分，惟不起
      訴處分理由係以：上訴人與張宜庭雖生有1女，然係84年
      間之事，已過5年追訴權時效，上訴人對其與張宜庭所生
      之女仍有扶養義務，上訴人匯錢予張宜庭，乃盡其扶養義
      務，另張宜庭寫給上訴人之書信內容雖有依戀、感謝及不
      捨，然尚不足以遽認上訴人與張宜間仍有相姦行為，此外
      復無其他事證足證上訴人與張宜庭有被上訴人告訴之犯行
      ，故予以不起訴處分等語，有本院調閱之上開卷宗可按，
      經核上開不起訴處分書所為之認定，乃基於刑罰構成要件
      嚴謹慎重之結果，上訴人既確曾於兩造婚姻關係存續中之
      84年間與張宜庭發生男女關係，生下一女，日後復匯款予
      張宜庭，而張宜庭亦有書寫前開信件中表達感謝等情，是
      尚難僅憑上開不起訴處分書即遽認被上訴人提出之前開告
      訴係屬虛構。
    (2)又上訴人曾於96年2月8日凌晨2時許，前往被上訴人位於
      台北縣泰山鄉○○路○段93巷3號5樓住處，欲找被上訴人
      理論，發現被上訴人不在家中，憤而將被上訴人家中之家
      俱等物品毀損，經板橋地院認被上訴人有繼續遭受上訴人
      實施不法侵害行為之虞，核發如該院96年度家護字第346
      號主文第1至3項所示有效期間1年之通常保護令，嗣被上
      訴人雖向該院聲請延長上開保護令，經板橋地院以97年度
      家護聲字第14號裁定駁回，然該裁定係以：兩造長子劉晉
      銘證稱：「相對人（即上訴人）於97年3、4月間來淡江大
      學找我，相對人是打電話給教官，教官又找班代輾轉找我
      ，我就躲開，我不讓相對人看到我，教官問我是否願意跟
      相對人聯絡，我說不想讓相對人找到我。我在外面的宿舍
      是租來的，必須由我本人或是家長向管理室拿鑰匙才能進
      入，但是去年夏天時，我的宿舍遭不詳人士打開冷氣，我
      懷疑是相對人進入我的宿舍，我有問管理室的人，管理室
      的人卻說可能是我室友開冷氣。因為相對人之前造成我們
      一些學習壓力及困境，相對人以前在家裡面都拿刀恐嚇，
      我們家人都不相信相對人。相對人也經常酒後打電話騷擾
      我們，但是保護令期間我們已經換了電話號碼，所以沒有
      再接到相對人的電話。」等語；又兩造長女劉韋伶證稱：
      「我放學回家時，我只要看到相對人開車經過我們家附近
      幾百公尺遠，我就會趕快跑掉，我這樣看過一、二次，相
      對人沒有跟我打照面，因為當時我坐在阿姨的車子裡面，
      當時我們有會車，但是相對人沒有看到我。我們家常常會
      收到沒有出聲的電話。」等語，依劉晉銘之證詞，縱上訴
      人曾至淡江大學探視劉晉銘，乃其探視權子女的親權之行
      使，……不構成違反保護令；又依劉韋伶證稱，上訴人曾
      駕車出現在被上訴人住處附近道路，因道路乃公共場所，
      難認上訴人構成騷擾，此外被上訴人未能舉證證明，尚難
      認被上訴人有繼續遭受上訴人實施家庭暴力之虞為由，駁
      回被上訴人延長保護令之聲請，亦據本院調閱上開卷宗可
      按。可知，上訴人確曾於上開時日對被上訴人實施如上之
      家庭暴力行為，而被上訴人聲請延長保護令遭板橋地院裁
      定駁回，係因被上訴人未能舉證證明上訴人之行為符合聲
      請延長保護令之要件所致，是仍難據此即認被上訴人於上
      開延長保護令聲請時所述之情節均係不實。
    (3)證人即上訴人之母劉賴於原審證稱：「（問：你知道兩造
      何時沒有住在一起？）我不太記得是什麼時候。我只記得
      是被告（即被上訴人）將鑰匙換了不讓他回去。」、「（
      問：你知道你兒子在外面在跟人生一個小孩子？）我知道
      。是被告跟我說的。」、「（問：兩造分開後，被告有常
      常回去嘉義？）他有回去，去年（即98年）10月左右有回
      來，回到嘉義之後，就有吵著他要離婚，回去的時候原告
      （即上訴人）沒有在場，我有勸他不要離婚，他有說一些
      原告的壞話，他說原告到處去跟人拿錢，我的錢都是被原
      告拐走了等語。」、「（問：你有跟原告住在一起？）沒
      有。」、「（問：你怎麼知道被告說的話不是真實的？）
      就是沒有的事。」、「（問：被告還有說什麼不好聽的話
      ？）他有說他的小孩都不給原告，原告要死了才讓小孩子
      去祭拜他。」等語（原審卷第52頁正、反面）；證人即上
      訴人之兄劉榮洲證稱：「（問：你經常有跟兩造往來？）
      我主要是跟我弟弟往來。他們分居後我就沒有再跟被告往
      來，本來我就很少跟他往來。」、「（問：被告有主動來
      找你？）97年11月，被告有到工廠來，把原告的衣服丟過
      來，人就走了。之後就沒有往來了。」、「（問：你有聽
      到被告有說什麼原告的話嗎？）沒有。我都是聽我媽媽轉
      述。」、「（問：你父親是車禍死亡？）是。我母親是在
      鄉下，我大概1個月回去2次。」、「（問：原告跟他的小
      孩相處如何你知道嗎？）之前還不錯。我知道是因為兩造
      婚姻的關係，被告不願意讓原告接觸他兒子。」等語（原
      審卷第53頁正、反面），然依上開證人之證言，縱認可採
      ，亦僅能認被上訴人以上訴人之母為抱怨對象，訴說對上
      訴人之不滿，其程度尚不至於詆毀上訴人名譽。
    (4)綜上，被上訴人雖有於上開時日，向板橋地檢署及板橋地
      院提起告訴及聲請延長保護令，並經板橋地檢署檢察官以
      96年度偵字第20298號為不起訴處分，及板橋地院以97年
      度家護聲字第14號裁定駁回，且於上訴人家鄉，向上訴人
      之母抱怨、訴說上訴人不是等情，惟衡諸上開情節客觀上
      尚難認已使被上訴人達精神上不可忍受之痛苦，致不堪繼
      續同居。又上訴人於兩造婚姻關係存續期間外遇生子，且
      有上述之暴力行為，縱係被上訴人拒絕與上訴人同居，亦
      難認被上訴人之拒絕係無正當理由。從而，上訴人依民法
      第1052條第1項第3款、第5款規定訴請與被上訴人離婚，
      自屬無據。
（二）上訴人依民法第1052條第2項規定訴請離婚，有無理由？
  １、按民法第1052條第2項規定：「有前項以外之重大事由，
      難以維持婚姻者，夫妻之一方得請求離婚。但其事由應由
      夫妻之一方負責者，僅他方得請求離婚。」，此為抽象的
      、概括的離婚事由，係民法親屬編於74年6月3日修正時，
      為因應實際需要，參酌各國立法例，導入破綻主義思想所
      增設。但其事由應由夫妻之一方負責者，僅他方得請求離
      婚，是其所採者為消極破綻主義精神，而非積極破綻主義
      ，乃因如肯定有責配偶之離婚請求，無異承認恣意離婚，
      破壞婚姻秩序，且有背於道義，尤其違反自己清白（
      clean hands）之法理，有欠公允，同時亦與國民之法感
      情及倫理觀念不合。因此，若夫妻雙方均為有責時，則應
      衡量比較雙方之有責程度，而許責任較輕之一方向應負主
      要責任之他方請求離婚。所謂難以維持婚姻之事由，須該
      事由足以妨害婚姻互敬、互愛、互信、互諒之基礎，任何
      人處於同一境況，均將無法維持婚姻，始足當之。
  ２、本院爰審酌上訴人於兩造婚姻關係存續期間，外遇生子，
      顯已違反婚姻忠貞純潔義務，嚴重破壞兩造間誠摯相愛基
      礎，客觀上已達於動搖夫妻之共同生活，且對被上訴人復
      有上述之家庭暴力行為，而被上訴人有向上訴人之母抱怨
      及指責上訴人之不是等情，認兩造婚姻關係破綻之發生，
      就雙方之有責程度，上訴人仍應負主要之責，則依前揭規
      定，上訴人以兩造有難以維持婚姻之重大事由，訴請判決
      離婚，應無理由。至上訴人於本院復聲請通知劉榮州到庭
      ，證明：被上訴人於上訴人與張宜庭生有1女不久後即知
      悉，其已原諒上訴人，並共同生活10多年，且被上訴人分
      別於98年10月10日、99年7月2日及同年月9日，在上訴人
      親屬及同事面前屢次表示一定要與上訴人離婚等情，惟劉
      榮州於原審已證稱：「（問：你經常有跟兩造往來？）我
      主要是跟我弟弟往來。他們分居後我就沒有再跟被告（即
      被上訴人）往來，本來我就很少跟他往來。」、「（問：
      你有聽到被告有說什麼原告的話嗎？）沒有。我都是聽媽
      媽轉述。」等語（原審卷第53頁），可知，劉榮州與被上
      訴人間少有往來，且關於兩造間互動之資訊均來自被上訴
      人母親，核無再通知其到庭作證之必要，併此敘明。
六、綜上所述，上訴人本於民法第1052條第1項第3款、第5款及
    同條第2項規定，請求准予兩造離婚，為無理由，不應准許
    。原審為上訴人敗訴判決，依法並無不合。上訴意旨指摘原
    判決不當，聲明廢棄改判，為無理由，應予駁回。
七、本件事證已臻明確，兩造其餘之攻擊、防禦方法核與判決結
    果不生影響，毋庸一一論述，併此敘明。
八、據上論結，本件上訴為無理由。依民事訴訟法第449條第1項
    、第78條，第463條、第385條第1項前段，判決如主文。
中    華    民    國     99    年    12   月    28    日
                     民事第九庭
                         審判長法  官  黃熙嫣
                               法  官  陳玉完
                               法  官  陳邦豪
正本係照原本作成。
如不服本判決，應於收受送達後20日內向本院提出上訴書狀，其
未表明上訴理由者，應於提出上訴後20日內向本院補提理由書狀
（均須按他造當事人之人數附繕本）上訴時應提出委任律師或具
有律師資格之人之委任狀；委任有律師資格者，另應附具律師資
格證書及釋明委任人與受任人有民事訴訟法第466條之1第1項但
書或第2項（詳附註）所定關係之釋明文書影本。如委任律師提
起上訴者，應一併繳納上訴審裁判費。
中    華    民    國    99    年    12    月    28    日
                              書記官 李佳樺
附註：
民事訴訟法第466條之1（第1項、第2項）：
對於第二審判決上訴，上訴人應委任律師為訴訟代理人。但上訴
人或其他法定代理人具有律師資格者，不在此限。
上訴人之配偶、三親等內之血親、二親等內之姻親，或上訴人為
法人、中央或地方機關時，其所屬專任人員具有律師資格並經法
院認為適當者，亦得為第三審訴訟代理人。

司法院資訊處製作；財團法人民間司法改革基金會備份。
